【裁判字號】    99,易,179
【裁判日期】    991029
【裁判案由】    傷害
【裁判全文】
臺灣臺北地方法院刑事判決               99年度易字第179號
公  訴  人  臺灣臺北地方法院檢察署檢察官
被      告  丁○○
指定辯護人  本院公設辯護人乙○○
上列被告因傷害案件，經檢察官提起公訴（98年度偵字第10624
號），本院判決如下：
    主  文
丁○○無罪，令入相當處所，施以監護年。
    理  由
一、公訴意旨略以：被告丁○○於民國98年4 月21日下午2 時許
    ，在臺北市大安區○○○路○ 段173 號與175 號間之無名巷
    前，因認在路旁交談之告訴人甲○○與丙○○，無故以機車
    車燈照射而心生不滿，竟基於傷害他人身體之犯意，手持剪
    刀起身朝丙○○及告訴人身體方向攻擊，告訴人見狀迅速將
    丙○○推開，並制止被告之攻擊（甲○○另經臺灣臺北地方
    法院檢察署檢察官為不起訴處分確定），告訴人因此受有頭
    部外傷、四肢多處擦傷、右手第4 手指裂傷之傷害，因認被
    告涉犯刑法第277 條第1 項傷害罪嫌。
二、按不能證明被告犯罪或其行為不罰者應諭知無罪之判決，刑
    事訴訟法第301 條第1 項定有明文。又行為時因精神障礙或
    其他心智缺陷，致不能辨識其行為違法或欠缺依其辨識而行
    為之能力者，不罰，刑法第19條第1 項亦有明文。且按刑法
    上所謂心神喪失人，非以其心神喪失狀態毫無間斷為必要，
    如果行為時確在心神喪失之中，即令其在事前事後偶回常態
    ，仍不得謂非心神喪失人；而是否心神喪失，乃屬醫學上精
    神病科之專門學問，應由專門精神病醫學研究之人予以診查
    鑑定，方足斷定，此有最高法院26年度渝上字第237 號、24
    年度上字第2844號、47年度台上字第1253號判例闡釋在案。
三、另按被告以外之人於審判外之言詞或書面陳述，除法律有規
    定者外，不得作為證據，刑事訴訟法第159 條固定有明文，
    惟被告以外之人於審判外之陳述，雖不符同法第159 條之1
    至之4 規定，而經當事人於審判程序同意作為證據，法院審
    酌該言詞陳述或書面陳述作成時之情況，認為適當者，亦得
    為證據。又當事人、代理人或辯護人於法院調查證據時，知
    有第159 條第1 項不得為證據之情形，而未於言詞辯論終結
    前聲明異議者，視為有前項之同意，此亦據同法第159 條之
    5 規定明確。查本案所引用之證據資料（詳後引證據），其
    中傳聞證據部分，縱無刑事訴訟法第159 條之1 至第159 條
    之4 或其他規定之傳聞證據例外情形，亦因被告、辯護人及
    檢察官或同意可作為證據使用，或未聲明異議，依刑事訴訟
    法第159 條之5 第1 項、第2 項之規定，本院審酌該證據作
    成之情況，並無不當，故其等於審判外之陳述，自得作為本
    案之證據。又按本案認定事實所引用之文書證據、物證等證
    據，並無證據證明係公務員違背法定程序所取得，亦無刑事
    訴訟法第159 條之4 之顯有不可信之情況與不得作為證據之
    情形，本院斟酌本案卷內之證據並非非法取得，亦無證明力
    明顯過低之情形，且經本院於審判期日依法進行證據之調查
    、辯論，故被告於訴訟上之程序權，已受保障，前揭各該證
    據，均得採為證據，先予敘明。
四、訊之被告矢口否認有何傷害犯行，辯稱：其換了3 個公園，
    告訴人都一直跟著，後來告訴人與1 位女生在聊天，其在那
    裡洗衣服，但告訴人在大白天把車燈打開後用車燈照著，其
    就站起來往復興南路那邊走，等告訴人車子離開，其就在那
    裡等，告訴人與其他10多人都是同夥的，把其弄得氣都快斷
    了，但仁愛醫院都不給驗傷單，卷裡也沒有其在洗衣服的監
    視錄影畫面云云。
五、經查：
  (一)上揭公訴意旨所載之事實，業據告訴人於偵訊時指稱：伊當
    時與丙○○在聊天，看到被告在路邊洗東西，突然拿出1 把
    剪刀要攻擊丙○○，伊就把丙○○拉開，被告就轉攻擊伊，
    為將被告之剪刀搶下，而與被告發生扭打，被告一直拿剪刀
    刺伊，伊因而受有顱部出血，膝蓋及手指也有受傷等語（見
    98年度偵字第10624 號卷第62頁），核與證人丙○○於警詢
    、偵訊所述之情節相符（見上開偵查卷第21至23頁、第61至
    63頁），且有臺北市聯合醫院仁愛院區驗傷證明書、自願受
    搜索同意書、扣押筆錄、扣押物品目錄表、扣押物品收據、
    扣案物即剪刀之照片2 張、臺北市政府警察局大安分局傷害
    案件98年4 月30日查訪表及監視器翻拍照片8 張等在卷可證
    （見上開偵查卷第13頁、第32至36頁、第38至39頁、第66頁
    、第68至71頁），此外，並有扣案之剪刀1 支在卷足憑，是
    被告所涉傷害之犯行甚為明確。被告所辯上情，顯不足採。
  (二)惟本件被告約於32歲時發病，出現自語、社交退縮、怪異行
    為與被害妄想等精神症狀，於92年4 月15日與路人發生衝突
    被送至臺北市立聯合醫院松德院區急診並住院治療等情，有
    臺北市立聯合醫院99年9 月23日北市醫松字第09930330100
    號函暨所附之病歷影本在卷可參（見本院卷二第12至89頁）
    ，且經本院函請臺北市立聯合醫院松德院區鑑定被告行為時
    之精神狀況，鑑定結果綜合個人史、疾病史、精神狀態評估
    結果，認以：被告為「妄想型精神分裂症」患者，約於84年
    間病發，本次鑑定時，被告仍呈現明顯被害妄想、關係妄想
    ，且缺乏「病識感」，自稱「精神、身體都沒問題」，被告
    因上開病症之影響，誤認陌生人即告訴人有意加害，企圖擺
    脫卻不可得之情況下，持隨身攜帶之剪刀自衛，全然不知其
    持利器逼近之動作，在現實情境中已構成對他人之威脅，被
    告當時因受「精神分裂症」之被害妄想、關係妄想症狀影響
    ，已不能辨識一己行為之本質與違法性，其行為應已符合刑
    法第19條第1 項之不能辨識其行為違法，亦欠缺依其辨識而
    行為之能力，有臺北市立聯合醫院99年7 月22日北市醫松字
    第09930247700 號函暨所附精神鑑定報告書在卷足憑（見本
    院卷一第50至55頁）。而上揭精神鑑定報告書既係由精神科
    醫師所製作，並參酌被告先前之就醫紀錄及卷內相關證據，
    瞭解被告之生活史、精神疾病史後，本於專業知識與臨床經
    驗，綜合判斷被告之症狀所為之判斷，無論鑑定人之資格、
    理論基礎、鑑定方法及論理過程，自形式上及實質上而言，
    均無瑕疵，堪以採信。此外，復有臺北市立聯合醫院99年9
    月23日北市醫松字第09930330100 號函所附之病歷影本在卷
    可憑（見本院卷二第12至89頁）。且被告於本院99年10月18
    日開庭時仍供述：其於99年10月3 日凌晨遭告訴人之同夥騎
    腳踏車持大鎖毆打，告訴人那群人都是在大安區10多年了，
    仁愛醫院4 月21日那次跟10月3 日都不肯給驗傷單等語（見
    本院卷二第101 至103 頁），足以顯示被告確實患有堅信他
    人對其抱持惡意及實施加害行為之被害妄想症狀，其於當日
    庭訊時亦供述：「現在解除戒嚴，不用軍事戰鬥，他們健保
    卡就不給我了。」、「我還出國，戊○○把我飛機票都拿走
    ，這些人無法無天10多年。我2008年去中華人民共和國，我
    去日本我到民主自由國家，我做資源回收沒有幫派的問題。
    」等語（見本院卷二第103 頁、第107 頁反面），亦得以佐
    證其精神狀態確有異常，始會為上述不合正常邏輯之陳述內
    容，堪認上開鑑定報告書之結論可採，而足認被告行為時因
    罹患精神分裂症，產生被被害妄想之影響，已致不能辨識其
    行為違法或欠缺依其辨識而行為之能力。
  (三)綜上所述，被告本案所為，雖已該當於刑法第277 條第1 項
    之傷害罪，然其既係被告因罹患精神分裂症所致之行為，自
    足認被告於行為當時，並無自由決定其行為之能力，而已達
    不能辨識其行為違法或依其辨識而行為之能力，確屬心神喪
    失之人之行為，揆諸前揭說明，其行為不罰，自應由本院為
    無罪之判決。
六、末按依刑法第19條第1 項其行為不罰，認為有諭知保安處分
    之必要者，並應諭知其處分及期間；又因刑法第19條第1 項
    之原因而不罰者，其情狀足認有再犯或有危害公共安全之虞
    時，令入相當處所，施以監護。期間為5 年以下。刑事訴訟
    法第301 條第2 項、刑法第87條第1 項、第3 項分別定有明
    文。查上開臺北市立聯合醫院松德院區精神鑑定報告書又記
    載：被告過往已兩度因攻擊或企圖攻擊陌生人而遭強制送醫
    ，本次亦因被害妄想、關係妄想症狀之影響，而在肢體衝突
    中造成告訴人之傷害，被告所罹「精神分裂症」之病情若未
    受治療而繼續進展，其自有再犯與危害公共安全之虞，認有
    依刑法第87條施予監護處分之必要等情，有前開精神鑑定報
    告書乙份在卷可查（見本院卷一第50至54頁），另被告亦自
    承其目前在沒有跟家人聯絡，是在路邊睡覺，撿資源回收，
    而被告之家人對於被告狀況亦表示無法控制，有本院公務電
    話紀錄1 張在卷可參（見本院卷一第19頁），況被告於92年
    4 月15日與路人發生衝突被送至臺北市立聯合醫院松德院區
    急診並住院治療，經診斷為精神分裂症，出院後未規則就醫
    ，且於93年11月4 日至該院區就診後，即無再至該院區就診
    治療，有上開精神鑑定報告書及臺北市立聯合醫院99年9 月
    23日北市醫松字第09930330100 號函暨所附之病歷影本在卷
    可憑（見本院卷二第12至89頁），是本院考量若未對被告施
    以監護處分，則被告在欠缺家人照護，且未能配合到院及服
    用藥物治療之情況下，難保其症狀不再惡化，而恐有再度侵
    害他人之虞，並期被告能獲得適當之矯治治療，本院認有對
    被告施以監護保安處分之必要，爰依上開規定諭知令入相當
    處所，施以監護3 年。
七、扣案之剪刀1 支，雖係被告所有，供其為上開犯行所用之物
    ，業據被告供承在卷（見本院卷二第104 頁），惟該剪刀非
    屬違禁物，而本院既為被告無罪之判決，自無庸為沒收之諭
    知，併此敘明。
據上論斷，應依刑事訴訟法第301 條第1 項、第2 項，刑法第19
條第1 項、第87條第1 項、第3 項，判決如主文。
本案經檢察官陳仕蘭到庭執行職務。
中    華    民    國    99    年    10    月    29    日
                  刑事第十九庭  法  官  林佑珊
上正本證明與原本無異。
如不服本判決應於收受送達後10日內向本院提出上訴書狀，並應
敘述具體理由；其未敘述上訴理由者，應於上訴期間屆滿後20日
內向本院補提理由書（均須按他造當事人之人數附繕本）「切勿
逕送上級法院」。告訴人或被害人如對於本判決不服者，應具備
理由請求檢察官上訴，其上訴期間之計算係以檢察官收受判決正
本之日期為準。
                                書記官  陳宏璋
中    華    民    國    99    年    10    月    29    日

司法院資訊處製作；財團法人民間司法改革基金會備份。
